最高法院民事判決　　　　　　　　　　　　　　　八十六年度台上字第二七九七號
　　上　訴　人　乙○○
　　訴訟代理人　武忠森律師
　　被 上訴 人　甲○○
　　訴訟代理人　賴利水律師
右當事人間請求塗銷土地所有權移轉登記等事件，上訴人對於中華民國八十五年四月
二十九日台灣高等法院台中分院第二審判決（八十四年度上字第六五○號），提起上
訴，本院判決如左：
    主  文
上訴駁回。
第三審訴訟費用由上訴人負擔。
    理  由
本件被上訴人主張：坐落台中縣清水鎮○○○段頂湳子小段三五一號田地面積○‧二
五六五公頃（下稱系爭土地），原係第一審共同被告黃錫圖所有，於民國四十年前出
租與伊耕作迄今。系爭土地經台灣台中地方法院（下稱執行法院）八十三年度民執九
字第四二三六號強制執行事件拍賣，於八十三年十二月五日由上訴人以新台幣（下同
）四百十七萬五千三百元之價格得標買受，並辦畢所有權移轉登記，執行法院未依法
通知伊優先承買。伊就系爭土地之租賃關係仍屬合法存在，依耕地三七五減租條例第
十五條第一項、第三項規定，系爭土地出賣時，伊有優先承買權，上訴人就系爭土地
所訂契約不得對抗伊。惟上訴人否認伊之權利等情，求為確認伊與黃錫圖間就系爭土
地有租賃關係及優先承買權存在；及命上訴人將系爭土地之所有權移轉登記予以塗銷
，暨黃錫圖將系爭土地以四百十七萬五千三百元出售與伊，並將所有權移轉登記予伊
之判決（第一審為被上訴人勝訴之判決，上訴人提起第二審上訴，黃錫圖則未據聲明
不服；關於上開確認之訴部分，其訴訟標的，對於上訴人及黃錫圖並無必須合一確定
之必要，上訴人提起第二審上訴之效力自不及於黃錫圖，黃錫圖部分之第一審判決已
告確定）。
上訴人則以：黃錫圖並未將系爭土地出租與被上訴人，被上訴人就系爭土地亦未辦理
耕地租約登記，執行法院已發給伊不動產權利移轉證書，伊已取得系爭土地所有權，
被上訴人不得主張伊受讓所有權之契約為無效等語，資為抗辯。
原審斟酌全辯論意旨及調查證據之結果，以：查系爭土地原屬黃錫圖所有，經其債權
人台灣省合作金庫聲請，執行法院於八十二年三月九日以八十二年度民執全九字第三
一一號假扣押執行事件予以查封。訴外人台中縣沙鹿鎮農會為系爭土地之抵押權人，
於八十三年間聲請執行法院以八十三年度民執九字第四二三六號拍賣抵押物執行事件
，拍賣黃錫圖所有經查封之系爭土地及同小段三一六、三一六－一、三一六－二、三
四六－二、三五四、三五五－一號土地七筆。三五四、三五五－一號土地，前經黃錫
圖出租與被上訴人耕作，訂有私有耕地租約書，並經登記在案。被上訴人於八十三年
七月十三日向執行法院具狀聲明，伊就三五四、三五五－一號土地及系爭土地均已承
租耕作四十餘年，有耕地三七五租約之承租權云云。執行法院訂於八十三年十月二十
四日第一次拍賣，公告系爭土地有耕地三七五租約，承租人得優先承買。惟屆期無人
應買，拍賣不成立。嗣該執行事件債權人台中縣沙鹿鎮農會認系爭土地並未在台中縣
清水鎮公所辦理耕地租約登記，被上訴人應無租賃關係存在，向執行法院聲明異議。
執行法院訂於八十三年十一月二十八日第二次拍賣上開土地，將三五四、三五五－一
號土地分別標價合併拍賣，載明有耕地三七五租約，承租人有優先承買權；系爭土地
則與三四六－二、三一六－二號土地三筆按無租賃情形分別標價合併拍賣，酌定最低
拍賣價額依序為四百十六萬元、四十八萬元、八十萬元，共計五百四十四萬元。被上
訴人於八十三年十一月十五日具狀聲明異議，主張伊就系爭土地有耕地租約，有優先
承買權，應於拍賣公告載明等語，經執行法院於八十三年十一月十七日裁定予以駁回
。被上訴人提起抗告，復經台灣高等法院台中分院八十四年度抗字第三號裁定駁回之
。上開土地於八十三年十一月二十八日拍賣結果，由上訴人以總價五百四十六萬元之
最高價得標買受系爭土地及三四六－二、三一六－二號土地三筆，其他土地則無人應
買。上訴人繳足價金後，執行法院於八十三年十二月五日發給不動產權利移轉證書，
並囑託地政機關塗銷查封及抵押權登記，上訴人於八十四年一月二十八日以清字第二
四八○號收件申請台中縣清水地政事務所，辦理系爭土地所有權移轉登記，於八十四
年二月六日登記完畢。被上訴人所承租之三五四、三五五－一號土地及其他土地，嗣
亦經拍賣成立，該三五四、三五五－一號土地並經被上訴人優先承買，全部價金已由
執行法院作成分配表分配予各債權人，執行程序業已終結。執行法院就系爭土地拍賣
結果，迄未以書面通知被上訴人優先承買等情，有土地登記簿謄本、執行法院公告、
私有耕地租約書、不動產權利移轉證書、聲明狀、聲明異議狀、抗告狀、民事裁定可
稽，並有上開執行事件卷宗可按，堪予認定。又被上訴人主張伊與黃錫圖間就系爭土
地及三五四、三五五─一號土地有耕地租賃關係，另同小段三三六號土地一筆，原為
黃錫圖之父黃欽所有，於四十九年間由訴外人黃望蟾等繼承，亦以黃錫圖名義於三十
八年間出租與伊耕作至今，除系爭土地未訂立書面耕地租約及登記外，其餘三五四、
三五五－一、三三六號土地均訂立私有耕地租約書及登記之事實，已據其提出土地登
記簿謄本、私有耕地租約書為證，並經黃錫圖於第一審供承無訛。上開土地四筆每年
應繳納地租租額稻谷共計二千八百三十五台斤，嗣因黃錫圖使用三五一、三五四號土
地中之部分改善道路，故減少租谷為每年二千八百台斤，均由被上訴人之子黃欽雄將
租谷繳付訴外人林麒麟所經營之吉利碾米工廠，黃錫圖再與林麒麟結算收款等情，有
私有耕地租約書、黃錫圖出具之證明書、林麒麟開立之租谷收據可憑，核與黃錫圖所
述相符，並經證人林麒麟結證屬實。且系爭土地多年來均由被上訴人耕作繳租一節，
業據證人楊崑玉、洪金、王三郎證述綦詳，並經原審受命法官勘驗現埸無訛，足徵
系爭土地確係由被上訴人承租耕作。按耕地出賣時，承租人有優先承受之權，出賣人
應將買賣條件以書面通知承租人，如違反是項規定而與第三人訂立契約者，其契約不
得對抗承租人，為耕地三七五減租條例第十五條第一項、第三項所明定。所謂不得對
抗承租人者，即出租人（即出賣人）與承買人不得主張基於買賣而承租人之優先承買
權為之消滅之意。故承租人如未接獲出賣條件之書面通知，仍非不得請求確認其就耕
地有優先承買權之存在，且該以買賣為原因而成立之移轉所有權之行為，對於承租人
不生效力。查執行法院於上開執行事件，僅系爭土地第一次拍賣時曾通知被上訴人優
先承買，該次拍賣因無人應買而不成立，被上訴人無從行使優先承買權。嗣執行法院
第二次拍賣系爭土地時，不認被上訴人就系爭土地有租賃關係，而未通知被上訴人優
先承買，至系爭土地經上訴人得標買受，強制執行程序終結，執行法院均未將買賣條
件以書面通知被上訴人。按強制執行法上之拍賣，為買賣之一種，以拍賣機關代替債
務人立於出賣人之地位。故出賣人於出賣時所應踐行之程序，如依耕地三七五減租條
例第十五條規定，應將買賣條件以書面通知有優先承買權之承租人，使其表示意願等
，無妨由拍賣機關為之踐行。本件系爭土地經執行法院拍賣由上訴人買受，執行法院
既未將出賣條件以書面通知被上訴人，自無視為被上訴人已放棄優先承買權之可言。
揆之前揭說明，被上訴人就系爭土地之租賃關係及優先承買權，不因執行法院已發給
上訴人不動產權利移轉證書並辦畢所有權移轉登記而受影響，上訴人取得系爭土地所
有權之行為，對於被上訴人不生效力。被上訴人自仍得主張其就系爭土地之租賃關係
存在，並可依同樣條件行使其優先承買權。執行法院係將系爭土地與三四六－二、三
一六－二號土地分別標價合併拍賣，所定各筆土地最低拍賣價額依序為四百十六萬元
、四十八萬元、八十萬元，共計為五百四十四萬元。拍賣結果，由上訴人以總價五百
四十六萬元得標買受，惟其未記載各筆土地之價額，有該執行事件卷宗可考。依執行
法院所定各筆土地最低拍賣價額之比例計算，系爭土地之出賣價額應為四百十七萬五
千三百元。被上訴人請求黃錫圖應將系爭土地以該價格出賣與伊，係以同一條件行使
優先承買權。上訴人雖辯稱，被上訴人應就上開三筆土地一併承買，始合於同一條件
優先承買之規定云云。惟按法院就數宗不動產為合併拍賣者，係其所定拍賣條件之一
種，此項拍賣條件，一般應買人固應遵守，但並無改變法律規定之效力。是耕地承租
人對於拍賣承租耕地，並不因該耕地與其他非承租土地合併拍賣而喪失其優先承買權
，對於原無優先承買權之其他土地，亦不因與承租耕地合併拍賣，而取得優先承買權
。被上訴人就執行法院合併拍賣之系爭土地及三四六－二、三一六－二號土地，僅對
其中系爭土地有耕地租賃關係而有優先承買權，其他二筆土地被上訴人並無承租，自
非可優先承買，是上訴人上開抗辯，殊無可取。被上訴人就系爭土地有自耕能力，有
自耕能力證明書可憑，依法得承受系爭土地。綜上所述，被上訴人與黃錫圖間就系爭
土地之租賃關係仍屬存在，被上訴人對於系爭土地出賣有優先承買權，並據以行使，
上訴人依法院拍賣取得系爭土地之所有權，對於被上訴人不生效力。惟上訴人否認被
上訴人之權利存在，被上訴人求以確認判決除去此法律上不安之狀態，即非無受確認
判決之法律上利益。從而被上訴人請求確認伊與黃錫圖間就系爭土地有租賃關係及伊
之優先承買權存在；上訴人應將系爭土地所有權移轉登記塗銷，洵屬正當，為其心證
之所由得，並說明兩造其餘攻擊防禦方法，何以不予審究之理由。因而維持第一審所
為上訴人敗訴部分之判決，經核於法洵無違誤。查本院三十三年上字第五一六○號判
例，係就十九年六月三十日公布之土地法第一百七十三條規定：「出租人出賣耕地時
，承租人依同樣條件有優先承買之權」，所為之闡釋，核與耕地三七五減租條例第十
五條之規定不同，自無援引之餘地。上訴論旨，徒就原審取捨證據、認定事實之職權
行使，指摘原判決不當，聲明廢棄，不能認為有理由。
據上論結，本件上訴為無理由。依民事訴訟法第四百八十一條、第四百四十九條第一
項、第七十八條，判決如主文。
中      華      民      國    八十六    年      九      月      五      日
                              最高法院民事第二庭
                                  審判長法官  曾  桂  香
                                        法官  劉  延  村
                                        法官  徐  璧  湖
                                        法官  劉  福  聲
                                        法官  蘇  茂  秋
      右正本證明與原本無異
                                              書  記  官
中      華      民      國    八十六    年      九      月     十八     日
                                                                      Ｚ
